【裁判字號】    87,保險上,32
【裁判日期】    890516
【裁判案由】    給付保險金
【裁判全文】
臺灣高等法院民事判決             八十七年度保險上字第三十二號
      上  訴  人  富邦產物保險股份有限公司
      法定代理人  石燦明
      訴訟代理人  李勝雄律師
      複  代理人  馬潤明律師
      被  上訴人  安泰商業銀行股份有限公司
                  （保證責任臺北市第七信用合作社之承受訴訟人）
                                            設台北市○○○路○段一五六號
      法定代理人  林堉璘      .
      訴訟代理人  莊乾城律師
      複  代理人  林清源律師
右當事人間請求給付保險金事件，上訴人對於中華民國八十七年八月十九日臺灣臺北
地方法院八十七年度保險字第二一號第一審判決提起上訴，本院判決如左：
      主      文
原判決關於命上訴人給付之金額超過新臺幣柒佰肆拾貳萬陸仟陸佰陸拾柒元部分及自
民國八十五年九月四日起至清償日止按年息百分之五計算之利息，及該超過部分假執
行之宣告，並訴訟費用之裁判均廢棄。
右廢棄部分，被上訴人在第一審之訴及其假執行之聲請均駁回。
其餘上訴駁回。
第一、二審訴訟費用由上訴人負擔三分之二，餘由被上訴人負擔。
原判決主文第三項命准為假執行之擔保金額變更為新臺幣貳佰肆拾柒萬陸仟元，免為
假執行預供擔保金額變更為新臺幣柒佰肆拾貳萬陸仟陸佰陸拾柒元。
      事      實
甲、上訴人方面：
    一、聲明：
        (一)原判決廢棄。
        (二)駁回被上訴人在第一審之訴及其假執行之聲請。
    二、陳述：除與原判決記載相同者，茲引用之外，補稱：
        (一)原判決有訴外裁判之違法：
          1.按「民事訴訟法採不干涉主義。凡當事人所未聲明之利益：不得歸之於
            當事人，所未提出之事實及證據並不得斟酌之，此觀諸民事訴訟法第三
            百八十八條之規定自明。」最高法院著有四十七年台上字第四三○號判
            例意旨足供參援。
          2.原判決認本件姑不論被上訴人是否有違反系爭保險契約之一○一特約條
            款，惟系爭特約條款仍應適用保險法第六十六條以下規定，兩造均享有
            解除契約之權，但倘未行使解除權，契約仍有效存在，上訴人仍應負給
            付保險金之責任，不得以特約條款之約定免責，乃有上揭法條及判例意
            旨之違背，蓋遍觀全卷暨被上訴人所主張，被上訴人從未聲明以上訴人
            未解除系爭保險契約，而仍應負保險責任之事實為攻擊方法，是原判決
            無以據之為裁判基礎至明，乃原判決逕以被上訴人未聲明之事實為裁判
            之基礎，顯有違民事訴訟意旨，並形成突襲性之裁判。
        (二)有關朱金華提供位於臺北市○○區○○路一巷十八號房屋及坐落土地，於
          七十八年十二月廿二日供翁美英抵押設定金額三百九十六萬元，貸出三百
          三十萬元，嗣後又遭冒貸一百一十萬元，觀諸被上訴人所提翁美英刑事判
          決，該三百三十萬元乃翁美英商請朱金華同意始予貸出，是此部分，即不
          足認為係翁美英冒貸。
        (三)系爭一○一特約條款第一條為保單基本條款之一部分，且屬於除外條款，
          應無庸踐行解除契約之程序：
          1.系爭一○一特約條款第一條為保單基本條款之一部份：
            依一○一特約條款第一條明文規定：「自起保日起本保險單基本條款第
            四章一般條款第一條條文全部刪除並更改如下：‧‧‧」已然明示一○
            一特約條款第一條乃是刪改保單基本條款第一條條文而得，再觀諸其刪
            改內容為：「被保險人確實遵照本條規定為本公司依本保險單負責之先
            決條件，否則，發生本保險單承保範圍內之損失時，本公司亦不負賠償
            之責‧‧‧」與原基本條款第四章第一條之規定：「被保險人之忠實遵
            照本條規定為本公司依本保險單負責之先決條件‧‧‧」兩相對照可知
            ：刪改後之條文僅是闡明原條文之真意，明確規範被保險人違反此「先
            決條件」時之效果，以杜雙方當事人之爭議，足見一○一特約條款第一
            條雖訂於特約條款之下，然究其實質仍是基本條款第四章第一條之規定
            ，核此與保險法第六十六條：「特約條款，為當事人於保險契約基本條
            款外，承認履行特種義務之條款。」究屬有間。
          2.系爭一○一特約條款第一條屬於除外條款：
            (1)復查在保險實務上僅將保險條款分為基本條款與特約條款二種，除基
              本條款之外，均冠以「特約條款」之名，若詳觀特約條款的內容，可
              知其性質不一，而不限於「當事人承認履行特種義務之條款」。茲由
              系爭保單所附加之一○一特約條款可知：一○一特約條款乃是修改基
              本條款，是故特約條款已然增加保險事故的種類，而非單純「當事人
              承認履行特種義務之條款」即可歸類。況且系爭一○一特約條款第一
              條明定：「被保險人確實遵照本條規定為本公司依本保險單負責之先
              決條件，否則，發生本保險單承保範圍內之損失時，本公司亦不負賠
              償之責．．．．．」已然明示被保險人違反先決條件之法律效果，與
              法條所明訂特約條款不必訂有法律效果者不同。
            (2)按「所謂除外條款，係指原屬包括在內之危險，保險人明文予以除外
              ，以縮小其承保之範圍」，而國內保險業者在所製訂之保單上，用語
              為「不保在內」、「不包括」或「不負賠償之責」等，或是有除外條
              款或是有不包括條款之性質。由本件係爭一○一特約條款第一條之文
              意及用語可知，確屬保險人用以控制危險之除外條款，保險人既於訂
              定保險契約時，即將被保險人違反先決條件的危險除外不保，依契約
              當事人之真意及除外條款的性質，保險公司自可直接不負給付保險金
              之責，而無庸踐行解除契約之程序甚明。
          3.一○一特約條款第一條之內容規定，其不但屬於基本條款之一部，更是
            典型的除外條款，本件既然構成一○一特約條款第一條之要件，上訴人
            自不必給付保險金。是以原判決認系爭一○一條款之效果應是上訴人得
            解除契約，而上訴人並未於法定期間內行使解除權，則上訴人應負給付
            保險金之責云云，乃是末究明系爭一○一特約條款第一條之內容規定，
            其判決自有未合。
        (四)一○一特約條款第一條係針對銀行業的特殊性質而規定：
          1.按銀行業之工作內容為金錢的出入，每日經手的金錢高出其他行業甚多
            ，是故對於銀行的作業內容必須嚴格的控管，不但銀行內部有查核制度
            ，銀行法更有中央主管機關的檢查規定，再由「財政部委託中央銀行檢
            查金融機構業務辦法」第四條規定：「中央銀行對全國金融機構總管理
            單位，每年至少檢查一次，分支單位則視情況需要不定期檢查。其檢查
            報告，應以一份送財政部。」顯示銀行業的作業內容均受嚴格管制。而
            銀行業在經嚴格控管下之投保，則是在保障銀行因作業制度設計不良，
            使他人有可趁之機致使銀行受有損失。保險公司亦以保障銀行作業制度
            之本旨而設計保單，蓋以銀行業為金錢出入的特殊性質，而將員工作業
            內容列為保險事故者，應屬「金融業專業責任保險」的範圍，這種保險
            國外有之，國內則無。足見兩者承保的危險不同，所以國內保險公司在
            承保銀行業綜合保險時，都會在保險單明定保險公司負責賠償之先決條
            件為：被保險人應具備涵蓋所有業務之管理手冊或規章，明確劃分員工
            之職責，並督促其確實遵行，表明保險公司僅承保銀行作業制度設計不
            良，用以縮小承保範圍。
          2.再者一○一特約條款第一條第一項規定（未刪改前）：「被保險人應具
            備涵蓋被保險人所有業務之管理手冊或規章，明確畫分員工之職責，並
            督促其確實遵行。」文義清楚，即是銀行應負責督促員工依規定作業，
            銀行員工有無遵守規定，可由主管機關或銀行內部的檢查結果得知，是
            故系爭條款的規定確是具體可執行的先決條件，更是銀行每日作業原本
            即必須遵守的規定，保單以此限制承保危險，實屬合情合理。
          3.觀諸本件被上訴人員工翁美英以偽造訴外人朱金華、洪美秀等人名義向
            其冒貸金錢乙事，係被上訴人未遵行系爭保險契約一○一特約條款第一
            條盡其明確劃分其員工職責並督促其確實遵行之責，致生之損害，此見
            下述可證：
            (1)首陳明關於被上訴人對其客戶提供擔保物借貸之案件處理，依其內部
              實務手冊第四章授信的作業程序第三節、第四節、第五章存摺存款，
              其流程約略如下：
              Ａ核貸流程：
                受理客戶授信申請案件→徵信分析：據借款人及保證人之「個
                人資料表」、擔保品調查報告表及其他有關信用資料而為分析以決
                定駁准或其他貸放條件→上級覆審（對次級人員授信權限內之授
                信，只得事後覆審，不得事前越級處理）→（核淮之案件）通知
                借款人、保證人辦理對保（經辦人須核對借款人等國民身份証及詳
                細資科，並請其親自簽名）→簽立債權憑證：如本票、借據等（
                經辦人須詳核其資料）→擔保物設定（擔保物權狀原則由原告收
                執）。以上各過程，經辦各級人員均須蓋其印章，以示分層負責，
                並逐級審核，不得無故漏越。
              Ｂ開立存款帳戶：
                主要在審核開戶資格，即詳核其國民身分證，請其填具印鑑卡並親
                自簽名，並切實核對其證件與印鑑卡等內容是否相符。
            (2)由上述流程，核以被上訴人對訴外人朱金華、洪美秀二人房屋抵押借
              貸核過程，被上訴人顯未遵行系爭保險契約一○一特約條款第一條之
              約定。
            (3)朱金華及洪美秀二人之放款非由翁美英承辦，此由臺灣高等法院八十
              六年上訴第三一五六號刑事判決之事實欄可知，乃翁美英使承辦人陷
              於錯誤導致，且核貸業務之流程各有專人承辦，被上訴人所述與事實
              不符。
          4.再查，被上訴人稱：「‧‧‧被上訴人已頒訂內部實務手冊作為內部作
            業之參考‧‧‧且亦設立稽核室查察員工之不誠實行為，顯已符合特約
            條款之約定‧‧‧」云云，惟被上訴人既有實務手冊，則須依其內容所
            述確切執行（如核貸流程），被上訴人有稽核室，亦須確實督導員工之
            執行職務，而被上訴人所以發生內部員工冒貸等案，實係未能確實遵行
            業務手冊之程序已如前述，可見稽核室亦未善盡職責。被上訴人徒以有
            實務手冊之頒訂及稽核室之設立，謂已符合特約條款之約定，而不問實
            際上是否確實遵行，實係謬誤。況保險為任意契約，除保險法之強制規
            定不得以契約變更之外，本於契約自由之原則，其條款可由當事人任意
            訂定，且須遵守；保險亦為誠信契約，如有特約，須以誠信履行。基是
            ，本件既有特約條款之約定，被上訴人應確切遵行並督促員工，當不會
            發生員工不忠實之行為，若動輒以非其所能掌控為由卸責，則實務手冊
            之頒訂豈非流於形式？稽核室豈非虛設？至於員工不忠實之行為有否適
            用之機曾，仍須視個案及契約內容決之，本件被上訴人之未能遵行業務
            手冊及督促員工如前述，則依特約條款之規定，當然不在上訴人之承保
            範圍，否則，被上訴人任令員工怠忽職守又不遵行業務流程，動輒要求
            理賠，又豈是投保及承保之意旨？
        (五)復查，法律自施行日後發生效力，即施行日以前發生的事實，原則上不適
          用新法的規定，此為法理上之「法律不溯既往原則」，本件事實最終發生
          在民國（下同）八十五年一月十六日，而保險法第三十四條乃是於八十六
          年五月二十八日新修訂，職是本件事實自不得適用新修訂之保險法，始符
          合「法律不溯既往原則」，被上訴人主張應依其行使請求權之時為法律適
          用基準，實有違誤。
        (六)被上訴人因未能遵守實務手冊等之規定，致有損失：
          1.由刑事案件起訴書及被上訴人稽核報告均可明知：被上訴人若遵守實務
            手冊核貸程序之規定，則翁美英絕無機可趁，避免損失，易言之，甚至
            根本不會發生此事故，故其稽核報告明白指出：「該員自八十三年五月
            二十三日至八十五年二月十二日任該分社股長，為有權核章人員，遂利
            用職務之便，利用櫃員電腦卡竄改核貸電腦資料，再以其負責之主管卡
            刷卡通過，額度變更同前。並將該認證傳票予撕燬、滅證而報表亦經其
            私下收回滅跡，致放款經辦員陳淑貞未能予核對查覺，報表保管人員為
            會計李蕙青，亦未能追查報表下落，致失稽證，核屬欠當。」，因被上
            訴人未能遵守規定，致生損失，兩者有因果關係甚是明顯。
          2.再者「損害之發生或擴大，被害人與有過失者，法院得減輕賠償金額，
            或免除之。」為民法第二百十七條第一項規定。又此項規定之適用，原
            不以侵權行為之法定損害賠償請求權為限，即契約所定之損害賠償，除
            有反對之特約外，於計算賠償金額時亦難謂無其適用，」為最高法院五
            十四年臺上二四三三號判例所示。本件被上訴人所主張之損失悉是因其
            過失，末依規定作業，並採取必要措施所致，上訴人亦得援民法第二百
            十七條第一項之規定而免除責任。
        (七)整件翁美英事件算是一個保險事故。
    三、證據：除援用原審所提證據外，補提系爭保險單基本條款及特約條款各一份
        、財政部委託中央銀行檢查金融機構業務辦法第四條條文、被上訴人之稽核
        報告一份為證。
乙、被上訴人方面：
    一、聲明：駁回上訴。
    二、陳述：除與原判決記載相同者，茲引用之外，補稱：
        (一)查本件之訴訟標的為給付保險金，訴之利益係保險金請求權，法院本於職
          權，於被上訴人訴之聲明範圍內，適用保險法相關法條，自與所謂訴外裁
          判無涉。
        (二)次查，民事訴訟法採續審制，二審法院為事實審兼法律審，當事人於原審
          法院所未提出之攻防方法或證據，於上訴審自得追復之。故縱使上訴人指
          摘，原審引用保險法第六十六條有所不當為有理由，惟被上訴人於二審仍
          得追加此項攻防方法，從而，上訴人之攻擊因被上訴人提出新防禦方法而
          阻卻，原審之瑕疵亦因而補正。
        (三)關於被上訴人已遵行保險契約所載各項義務，且於原審歷次書狀中反覆說
          明，另翁美英之犯行亦經原審及  鈞院刑事庭判處有期徒刑一年十月在案
          ，上訴人徒以空言指摘，缺乏具體之事證，顯無採信之價值。
        (四)再查保險法第二章保險契約共分為第一節通則、第二節基本條款及第三節
          特約條款，並無所謂除外條款之規定，上訴人將原屬契約明文規定為特約
          條款之條文故意曲解為除外條款，非但超越法律之內容，且與契約之約定
          格格不入。
        (五)保險法第三十四條係被保險人申請理賠之程序，依程序從新原則，自不受
          不溯及既往規定之限制（最高法院七十九年台上字第二二一九號判例參照
          ）。
        (六)本件被上訴人並無任何過失可言，況且，損害之發生既以員工之不忠實行
          為為要件，當然係因受僱人之故意行為所致，絕無適用民法過失相抵之餘
          地。
        (七)上訴人指摘被保險人關於朱金華、洪美秀部分有違特約條款之約定，惟查
          ：朱金華及洪美秀二人之放款均由翁美英所親自承辦，朱金華部分係其姻
          親，原先更是由朱金華親自同意由翁美英使用該借款。從而，朱金華之對
          保等放款作業既由翁美英所經辦，則上級主管僅得為事後形式審核，故翁
          某之犯罪行為實為上級主管所難防止。次查，翁美英經辦洪美秀之放款時
          ，其職務為龍安分社之襄理，身兼經辦人員及複核主管之職務，遑論洪美
          秀之各項印文及文書均屬真正，縱屬被保險人之稽核單位已盡最大之善意
          ，亦難阻卻本件出險。故上訴人徒以上開放款程序末履行對保等程序即認
          被保險人違反特約條款，似有未當。
        (八)關於監督部分被保險人除已設立稽核室督促各經辦人員確實遵守各項規定
          外，並定期舉辦研習防弊課程，顯已盡保險契約之義務，且與保險學之最
          大善意契約原則相符，自非上訴人片面所稱有違特約條款之約定。
        (九)退而言之，縱屬被保險人違反特約條款，然因上訴人未於除斥期間內行使
          權利，自應負擔理賠之責。
    三、證據：除援用原審所提證據外，補提財政部八十七年七月二日台財融第八七
        七三一五七二號函一件、臺北市政府營利事業登記證一件為證。
丙、本院依職權調閱臺灣臺北地方法院檢察署八十五年度偵字第一七九六○、二一○
    七二、二五七五八號翁美英偽造文書案件全卷。
      理      由
一、本件被上訴人「保證責任臺北市第七信用合作社」經財政部核准，於八十七年七
    月廿七日起由「安泰商業銀行股份有限公司」概括承受全部債權債務及資產，此
    有財政部八十七年七月二日台財融字第八七七三一五七二號函一紙附卷可稽，安
    泰商業銀行股份有限公司於八十七年十一月十三日具狀聲明承受訴訟，核無不合
    ；又被上訴人安泰商業銀行股份有限公司之法定代理人原為倪德明，嗣變更為林
    堉璘，有臺北市政府營利事業登記證一紙在卷足按，其法定代理人林堉璘於八十
    九年二月一日具狀聲明承受訴訟，亦無不合，先予敘明。
二、本件被上訴人起訴主張：被上訴人所屬龍安分社前襄理翁美英利用職務上之便利
    ，自七十八年十二月間起至八十五年一月十六日止，意圖為自己不法之所有，偽
    造訴外人朱金華、翁美鈴、洪美秀等人之名義，並盜蓋印文填載空白借據、借款
    申請書或變造電腦資料等方式，致龍安分社承辦人員陷於錯誤，而將新臺幣（下
    同）一千一百四十四萬元撥入翁美英虛偽開立之帳戶內，而被上訴人於前述期間
    內，每年皆向上訴人投保銀行業綜合保險，就員工之不忠實行為投保金額為二千
    萬元，每一事故自負額為三十萬元，本件保險事故發生，被上訴人所受損害為一
    千一百四十四萬元，扣除自負額，上訴人尚應給付被上訴人一千一百十四萬元，
    被上訴人已於八十五年八月十九日以傳真方式向上訴人申請理賠，因本於保險契
    約及保險法第三十四條之規定，求為命上訴人給付保險金一千一百十四萬元及自
    八十五年九月四日起至清償日止按年息百分之十計算利息之判決。
    上訴人則以：被上訴人未遵守保險契約一○一特約條款之約定，該一○一特約條
    款乃保單基本條款之一部分，性質上屬除外條款，被上訴人既有違反，伊毋庸踐
    行解約程序，即得拒負賠償責任；本件事實最終發生在八十五年一月十六日，原
    告依現行保險法第三十四條規定請求利息，並無依據；被上訴人未依規定作業，
    並採取必要措施，就系爭損失之發生與有過失等語，資為抗辯。
三、查兩造於八十四年六月二十二日簽訂「銀行業綜合保險契約」，約定保險期間自
    八十四年七月一日中午十二時起至八十五年七月一日中午十二時止，溯及日為八
    十年七月一日，承保範圍包括「員工之不忠實行為」，該部分保險金額二千萬元
    ，每一事故自負額三十萬元，此有被上訴人提出「銀行業綜合保險單」一紙附於
    原審卷內可稽，亦為兩造所不爭，堪予信實。又為被上訴人概括承受之「保證責
    任臺北市第七信用合作社」所屬員工翁美英，自八十年八月起至八十五年五月止
    ，利用持有訴外人朱金華、翁美鈴、洪美秀印鑑之機會，盜蓋印鑑於空白借據、
    借款申請書及取款條，並利用借閱洪美秀抵押貸款擔保放款明細表之機會，擅自
    塗改放款最高限額欄之金額，進而分別偽以朱金華、洪美秀之名義向「保證責任
    臺北市第七信用合作社申貸，並偽以翁美鈴為朱金華借款之連帶保證人，貸放之
    金額直接撥入翁美英偽開之朱金華、洪美秀帳戶內，翁美英以上開方式共計詐得
    一千一百四十四萬元（其中以朱金華名義於八十四年二月六日、同年三月四日各
    貸得一百萬元、三百四十萬元，以洪美秀名義於八十四年五月十日、八十四年十
    一月十八日、八十五年一月十五日、八十五年一月十六日各貸得一百九十五萬元
    、九萬元、二百萬元、三百萬元），而經法院判處偽造文書、詐欺等有罪確定，
    業據本院調閱臺灣臺北地方法院檢察署八十五年度偵字第一七九六○、二一○七
    二、二五七五八號翁美英偽造文書案件全卷屬實。上訴人雖抗辯前開以朱金華名
    義貸出之二筆金額共計四百四十萬元，係翁美英商請朱金華同意後始予貸出，不
    足認係翁美英冒貸云云，惟查，朱金華雖於七十八年間同意提供房地，供翁美英
    申請額度三百三十萬元之抵押貸款，惟該貸款之債務人已於八十年八月十六日變
    更為朱金華，故自是時起，即應由朱金華本人動用借支，惟翁美英非但於八十一
    年九月間，要求不知情之朱金華、翁美鈴於空白之承諾書、印鑑卡上簽章，再持
    往辦理增加貸款額度一百一十萬元，進而於八十四年二月六日、同年三月四日偽
    以朱金華名義分別動用借支一百萬元、三百四十萬元，則該貸款行為自難謂已得
    朱金華之同意，而係翁美英所冒貸，殊無疑義。故被上訴人所受前述一千一百四
    十四萬元損失，均係因員工即翁美英之不忠實行為所致，洵屬明確。茲應審究者
    ，厥為上訴人抗辯依一○一號特約條款之規定，伊就系爭事故得不負賠償責任乙
    節，是否有據？
四、經查，就系爭保險契約，兩造約定適用一○一號特約條款，該特約條款第一條約
    定將系爭保險單基本條款第四章一般條款第一條條文刪改如下：「被保險人確實
    遵照本條規定為本公司依本保險單負責之先決條件，否則，發生本保險單承保範
    圍內之損失時，本公司亦不負賠償之責：1.被保險人應具備涵蓋被保險人所有業
    務之管理手冊或規章，明確劃分員工之職責，並督促其確實遵行。‧‧‧」，有
    上訴人提出之銀行綜合保險批一紙附卷為證。上開條款之性質如何？應自該約定
    之本質探究之。上訴人固主張上開一○一號特約條款是為「除外條款」云云。惟
    查，所謂「除外條款」，乃就原屬包括在內之危險，明文予以除外而言，通常係
    針對某些「原因」所致之危險明文約定予以排除，例如系爭保險契約第三章「不
    保項目」各條文所列舉之「保險標的財產在郵寄中或於專責運送機構保管或運送
    中所遭受之毀損滅失」、「票據或證券記載不實所致之損失」、「火災所致之毀
    損滅失」等等。而觀者前述一○一號特約條款之文義，乃係約定被保險人即被上
    訴人應履行「具備涵蓋被保險人所有業務之管理手冊或規章，明確劃分員工職責
    ，並督促其確實履行」之特種義務，非就承保危險事故之「原因」設有任何限制
    ，故該約定與「除外條款」之性質不合，應屬保險法第六十六條規定「當事人承
    認履行特種義務」之「特約條款」，此由一○一號特約條款所欲加以刪改之原條
    文係位於系爭保險契約第四章「一般條款」內，而非第三章「不保項目」之內，
    益得明證。又依保險法第六十八條第一項規定，保險契約當事人一方違背特約條
    款時，僅生「他方得解除契約」之法律效果，系爭一○一號特約條款約定保險人
    即被上訴人不負賠償責任云云，非但與系爭保險契約約定危險事故之內容不一致
    ，致被保險人有受不利益之虞，抑且違反保險法之強制規定，依保險法第五十四
    條第一項規定，自應認為該「不負賠償責任」之約定無效。準此，本件上訴人主
    張被上訴人未遵守一○一號特約條款之約定乙節，不論是否屬實，然上訴人既未
    依法解除保險契約，其本於保險契約之約定，自應就系爭「員工不忠實行為」之
    保險事故負賠償責任，而系爭翁美英冒貸事件全部是為一個保險事故，業經上訴
    人自認明確，則扣除被上訴人自負額三十萬元後，上訴人應賠償上訴人一千一百
    一十四萬元。
五、按損害之發生或擴大，被害人與有過失者，法院得減輕賠償金額，或免除之，民
    法第二百十七條第一項定有明文。上開規定之適用，原不以侵權行為之法定損害
    賠償請求權為限，即契約所定之損害賠償，除有反對之特約外，於計算賠償金額
    時亦難謂無其適用（最高法院五十四年臺上字第二四三三號判例參照）。查依被
    上訴人內部實務手冊之規定，就客戶授信申請案件，應依核貸程序，經各級人員
    依其職責逐級審核後，始得核貸，其審核層次不得無故漏越；又上級對次級人員
    授信權限內之授信，除依規於事後加以覆審外，不得事前越級予以處理；凡借款
    人、保證人等，應由授信經辦人員辦理對保工作，對保時應核對立約人國民身分
    證所載姓名、統一號碼、出生年月日、住址、及確認其資格、行為能力等，並請
    各立約人於對保欄內親自簽名蓋章，此有被上訴人實務手冊之規定在卷可按，被
    上訴人自應督促其所屬職員依規定辦理。惟查：(一)系爭為翁美英冒貸之各筆款項
    中，以洪美秀名義申貸之二百萬元、三百萬元借據上洪美秀之住址有誤（應為北
    市○○路「二二八巷」廿四號，誤為北市○○路「二八巷」廿四號），以洪美秀
    名義申貸之九萬元借據上洪美秀之住址亦非正確（誤為北市○○街七六巷二弄十
    六號），而金額一百九十五萬元及二百萬元之借據上均無連帶保證人之簽章，觀
    諸借據上之記載，該等貸款為「白月春」等人經辦，再由翁美英核章，然徵諸實
    際，系爭貸款自申貸至放款，顯為「核章人員」翁美英一人所完成，其未經承辦
    人員與借款人、保證人親自對保，應屬明確。(二)就系爭二百萬元、三百萬元貸款
    部分，乃翁美英利用其任龍安分社股長，為有權核章人員之便，利用櫃員電腦卡
    竄改核貸電腦資料及額度，再以其負責之主管卡刷卡通過，並將該認證傳票予以
    撕毀、滅證而報表亦經其私下收回滅跡，致放款經辦員陳淑貞未能予核對查覺，
    報表保管人員即會計李蕙青亦未能追查報表下落，致失稽證；而翁美英於八十五
    年一月十五日及同年月十六日，利用櫃員用餐未關機之情況下，私自利用「李雅
    嵐」之操作員鍵作貸放動作，並私自蓋章，自行核貸放款等情，業經被上訴人稽
    核室調查屬實，有稽核報告一份在卷可查。是就系爭保險事故之發生，被上訴人
    未監督其所屬職員逐級審核申貸，及就下落不明之報表予以追查，暨確實執行離
    櫃人員關機，以免電腦資料遭竄改，洵屬與有過失，依民法第二百十七條第一項
    之規定，本院認為應減輕上訴人保險賠償責任之三分之一，亦即上訴人應賠償被
    上訴人之金額為七百四十二萬六千六百六十七元（11,140,000元×2/3 =7,426,6
    67元，元以下四捨五入）。
六、末按現行保險法第三十四條第一項、第二項固規定：「保險人應於要保人或被保
    險人交齊證明文件後，於約定期限內給付賠償金額。無約定期限者，應於接到通
    知後十五日內給付之。」「保險人因可歸責於自己之事由致未在前項規定期限內
    為給付者，應給付遲延利息年利一分。」惟查，上開條文於八十六年五月二十八
    日始經修正公布，觀諸其規範內容係針對給付期限及遲延利率等與實體有關之事
    項，依「實體從舊」之原則，就兩造於八十四年六月二十二日訂立之系爭保險契
    約，自無適用之餘地。而依修正前保險法第三十四條之規定，保險契約未約定給
    付期限時，保險人應於接到通知後十五日內給付賠償金額，此與現行規定並無不
    同，惟就遲延利息之利率規定，則付諸闕如，自應適用民法第二百零三條規定之
    法定利率即週年利率百分之五。經查，被上訴人主張其於八十五年八月十九日以
    傳真方式向上訴人申請理賠乙節，業據提出出險初步報告書「立案日期」之記載
    為證，並為上訴人所不爭，堪信為真。則依前揭說明，被上訴人應得請求上訴人
    給付自八十五年九月四日起按週年利率百分之五計算之法定遲延利息，被上訴人
    請求按年息百分之十計算，就超過部分，尚非有據。
七、綜上所述，被上訴人本於保險契約，請求上訴人給付一千一百一十四萬元及自八
    十五年九月四日起至清償日止按年息百分之十計算之利息，於七百四十二萬六千
    六百六十七元及自八十五年九月四日起按年息百分之五計算利息部分，為有理由
    ，應予准許。逾此所為請求，為無理由，應予駁回。又，被上訴人陳明願供擔保
    聲請假執行，就上開應准許部分，應酌定相當擔保金額予以宣告，至於被上訴人
    敗訴部分，其假執行之聲請失所附麗，應併予駁回。原審就超過上開應准許部分
    ，為上訴人敗訴之判決，並為假執行之宣告，自有未洽。上訴意旨就此部分指摘
    原判決不當，求予廢棄改判，為有理由。至於上開應准許部分，原審判命上訴人
    給付，並為假執行之宣告，核無違誤，上訴意旨就此部分仍執陳詞，指摘原判決
    不當，求予廢棄，為無理由，應駁回其上訴。惟就原判決主文第一項所命給付金
    額，既有部分廢棄改判，則該部分假執行之宣告所定擔保金額，自應變更之，爰
    分別酌定准、免假執行之擔保金額如主文第五項所示。
八、本件為判決基礎之事證已臻明確，兩造其餘攻擊防禦方法及提出之證據，核於判
    決結果不生影響，無一一審究論述之必要，附此敘明。
九、據上論結，本件上訴為一部有理由，一部無理由，依民事訴訟法第四百五十條、
    第四百四十九條第一項、第七十九條但書，判決如主文。
中      華      民      國    八十九    年      五      月     十六     日
                              臺灣高等法院民事第二庭
                                  審判長法  官  尤  豐  彥
                                        法  官  蕭  艿  菁
                                        法  官  梁  玉  芬
右正本係照原本作成。
兩造均如不服本判決，應於收受送達後二十日內向本院提出上訴書狀，其未表明上訴
理由者，應於提出上訴後二十日內向本院補提理由書狀（均須按他造當事人之人數附
繕本）上訴時應提出委任律師或具有律師資格之人之委任狀；委任有律師資格者，另
應附具律師及格證書及釋明委任人與受任人有民事訴訟法第四百六十六條之一第一項
但書或第二項（詳附註）所定關係之釋明文書影本。
中      華      民      國    八十九    年      五      月    十七      日
                                        書記官  張  淑  華
附註：
民事訴訟法第四百六十六條之一（第一項、第二項）：
對於第二審判決上訴，上訴人應委任律師為訴訟代理人。但上訴人或其法定代理人具
有律師資格者，不在此限。
上訴人之配偶、三親等內之血親、二親等內之姻親，或上訴人為法人、中央或地方機
關時，其所屬專任人員具有律師資格並經法院認為適當者，亦得為第三審訴訟代理人
。


司法院資訊處製作；財團法人民間司法改革基金會備份。
